【裁判字號】    91,上,1002
【裁判日期】    920610
【裁判案由】    給付工程款
【裁判全文】
臺灣高等法院民事判決                            九十一年度上字第一００二號
    上  訴  人  鋐錕實業股份有限公司
    法定代理人  詹金塗
    訴訟代理人  趙文銘律師
                林晉宏律師
                江東原律師
    被  上訴人  行政院國軍退除役官兵輔導委員會台北鐵工廠
    法定代理人  沈景鵬
    訴訟代理人  陳清進律師
                沙慧貞律師
右當事人間請求給付工程款事件，上訴人對於中華民國九十一年十月二十五日台灣臺
北地方法院九十年度重訴字第七七○號第一審判決提起上訴，本院判決如左：
    主      文
上訴駁回。
第二審訴訟費用由上訴人負擔。
    事實及理由
一、上訴人起訴主張：訴外人易欣技術工業股份有限公司（簡稱易欣公司）積欠上訴
    人工程款約新台幣（下同）三千萬元，因易欣公司無力償還，故約定易欣公司將
    其對被上訴人得請求之工程款五百八十五萬七千六百九十元及得請求返還之保證
    金一百七十二萬元，共計七百五十七萬七千六百五十元之債權，設定質權予上訴
    人，並簽訂質權契約書。嗣上訴人向被上訴人請求給付，惟遭被上訴人拒絕，爰
    依民法第九百零六條之規定請求被上訴人給付工程款等語，並聲明：(一)原判決不
    利上訴人之部分，在二百九十一萬九千六百九十元之範圍內予以廢棄。(二)右廢棄
    部分，被上訴人應再給付上訴人二百九十一萬九千六百九十元，及自民國八十八
    年十一月三日起至清償日止，按年利率百分之五計算之利息。(三)上訴人願供擔保
    ，請准宣告假執行。（原審為上訴人部分勝訴、部分敗訴之判決，上訴人不服，
    於二百九十一萬九千六百九十元之範圍內提起上訴。被上訴人就其敗訴部分，則
    未提起上訴）。
二、被上訴人則以：上訴人所提出之權利質權契約書上，未載明易欣公司法定代理人
    姓名及易欣公司之地址，且出質人既未簽名，契約書上所列之法定代理人亦非易
    欣公司之法定代理人，難認該質權契約書為真正。另因易欣公司所提供之給付未
    符合債之本旨，致工程未驗收通過，被上訴人已與易欣公司解除雙方合約在案，
    於解約後，易欣公司僅可請求被上訴人返還六十二萬之履約保證金，無其他債權
    可得請求等語，資為抗辯。並聲明：(一)上訴駁回。(二)如獲不利判決，被上訴人願
    供現金或同額臺北銀行可轉讓定期存單為擔保，請准為免假執行之宣告。
三、上訴人主張：易欣公司積欠上訴人工程款約三千萬元，因易欣公司無力償還，經
    雙方協商，易欣公司於八十九年六月三十日將其承攬被上訴人「豐原第二淨水場
    二期淨水處理儀控工程」之工程款債權，設定質權予上訴人。嗣經上訴人與易欣
    公司再行協議，雙方復於同年八月間，簽訂質權契約書，約定易欣公司對被上訴
    人得請求之工程款五百八十五萬七千六百九十元及得請求返還之保證金一百七十
    二萬元，共計七百五十七萬七千六百五十元之債權，設定質權予上訴人之事實，
    業據上訴人提出權利質權設定契約書影本一份、權利質權契約書影本一份為證，
    被上訴人則以前揭情詞置辯。依上訴人所提其與易欣公司八十九年八月份所簽之
    權利質權契約書，其上載明設定權利質權之債權為「甲方（即易欣公司）向台鐵
    工廠承包之豐原第二淨水場二期淨水處理電動蝶閥採購案之工程款一百八十一萬
    九千六百九十元及保證金一百一十萬元」及「甲方向台鐵工廠承包之豐原第二淨
    水場二期淨水處理儀控工程案之工程款四百零三萬八千元，保證金六十二萬元」
    。按可讓與之債權及其他權利，均得為質權之標的物；又為質權標的之債權，其
    清償期後於其所擔保債權之清償者，質權人於清償期屆至時，得直接向債務人請
    求給付，如係金錢債權，僅得就自己對於出質人之債權額，為給付之請求，民法
    第九百條、九百零六條分別定有明文。是本件應審酌者為：易欣公司是否將對被
    上訴人之工程款債權設定權利質權予上訴人﹖易欣公司對被上訴人是否有工程款
    債權存在﹖因上訴人僅就「電動蝶閥」工程尾款一百八十一萬九千六百九十元及
    履約保證金一百十萬元部分提起上訴，以下僅就上訴部分論述之。
四、被上訴人以：質權設定契約書無作成日期，及出質人法定代理人未在權利質設定
    契約書內簽名，因而否認上訴人所提權利質權契約書等證物之真正（見原審卷第
    八頁）。然查，易欣公司將其承攬被上訴人豐原第二淨水場二期淨水處理電動蝶
    閥訂購案之工程款債權設定質權予上訴人，此有雙方簽訂之權利質權契約書可證
    。且該權利質權設定之內容亦有詳細之記載，復經雙方及其法定代理人用印，雖
    無易欣公司法定代理人之簽名，然依民法第三條第二項規定，用印章代替簽名，
    其蓋章亦與簽名生同等之效力。雖權利質權契約書，其日期僅載明「
    ○年八月」，而無關係日之記載，然文書之作成日期之記載，並非法律行為之成
    立或生效要件，縱有疏漏，亦不影響法律行為之有效成立。且易欣公司並於九十
    一年四月十八日出具證明書一份說明確曾於八十九年六月三十日及同年八月由當
    時之董事長王維建代表公司設定質權之事，有證明書可按，被上訴人雖否認證明
    書之真正，但該證明書經原審向易欣公司函查，易欣公司亦表明該證明書為其核
    發無訛，有易欣公司九十一年六月十八日（九一）易管字第一○三五號函在卷可
    憑，該回函形式上既屬真正，且屬私文書，而其內容係不利於易欣公司，足堪信
    其實質內容為真實，亦足佐證前開證明書及權利質權契約書為真正，故易欣公司
    曾設定權利質權乙事，足堪信為真實。
五、兩造對於被上訴人承攬台灣省自來水股份有限公司中區工程處（簡稱自來水公司
    ）「大台中區豐原第二淨水場二期淨水處理設備工程」，將其中有關「電動蝶閥
    」與「儀控工程」部分，交由易欣公司承作，並於八十四年十二月二十八日與易
    欣公司簽訂電動蝶閥採購合約，就電動蝶閥部分，易欣公司曾繳納履約保證金一
    百一十萬元之事實，均不爭執，並有易欣公司與被上訴人間電動蝶閥訂購合約影
    本一份可憑，自堪信為真實（按：「儀控工程」部分，兩造均未上訴，故不另論
    述）。被上訴人抗辯：因可歸責於易欣公司之事由，致豐原二場淨水工程無法完
    成第二階段試車，故被上訴人已於九十年四月二日發函予易欣公司，解除與易欣
    公司間之合約，易欣公司對被上訴人無任何債權存在等語。經查：電動蝶閥採購
    部分，依卷附兩造不爭執之被上訴人與易欣公司所簽訂訂購物品合約，總價為一
    千八百一十九萬六千九百元，付款辦法為可分批交貨，依交貨項目支付交貨部分
    百分之八十貨款，第一段功能試車合格支付總價百分之十，經業主驗收合格後扣
    除百分之二保固金後，支付尾款。而豐原第二淨水場二期淨水處理設備工程已完
    成第一階段功能試車，於第二階段功能試車時，未能合於契約所定之要求之事實
    ，為兩造所不爭執，足認被上訴人與易欣公司就電動蝶閥之付款，已完成至第一
    段功能試車合格之付款，即已完成百分之九十之付款，尚餘百分之十之尾款，即
    一百八十一萬九千六百九十元（18,196,900×10%=1,819,690 ）。查被上訴人與
    易欣公司間之蝶閥採購案，因易欣公司所提供之蝶閥有：「二期原水進水流量計
    窨井PIT102電動蝶閥BVI02遙測開度計故障」、「快濾池
    蝶閥馬達燒毀故障」、「快濾池
    池水逆洗蝶閥故障無法電腦操作」、「BV103 電動蝶閥故障」、「廢水池迴收電
    動操作機PV104 損壞；廢水池進入污泥濃縮池電動操作機PV105、PV106損壞必需
    更換」、「污泥濃縮池進入污泥脫水機系統電動操作機PV107、PV108損壞必需更
    換」等重大瑕疵，有自來水公司所列故障清單影本可稽（見原審卷第一七二頁至
    第一七七頁），經本院函查業主台灣省自來水股份有限公司中區工程處，據其函
    覆：「：：依本工程統包規範二之十五驗收『：完工後經第一、二階段試車合格
    後，始辦理驗收。』及規範八之一之五『：若第一、二階段試車期間不合格天數
    合計達九十天或以上時，本公司將終止本工程合約：』，本工程於八十九年五月
    二十五日遭本公司強制終止合約，故本件工程包括『電動蝶閥』均未完成驗收」
    等語，有該公司九十二年三月十日台水中工三字第○九二○○○一五○二○號函
    可證（見本審卷第六三頁）。依易欣公司與被上訴人間合約所定付款辦法第三點
    ：「經業主驗收後，扣除百分之二保固金，支付尾款」，有合約影本可按（見原
    審卷第三一頁），本件蝶閥採購案迄今仍未經業主驗收合格，已如前述，則依前
    揭付款辦法第三點之約定，蝶閥採購案之工程尾款付款條件仍未成就，易欣公司
    仍不得向被上訴人請求給付工程尾款。再就履約保證金一百一十萬元如何返還部
    分，電蝶閥訂購合約內固未明文約定，然履約保證金無非係擔保易欣公司確實依
    債之本旨為給付，故預先繳納特定金錢予被上訴人，以便被上訴人於易欣公司有
    債務不履行時，得以之主張權利，須待易欣公司切實依債務之本旨為給付後，履
    約保證金返還之條件始成就。查被上訴人之業主自來水公司既尚未驗收通過，足
    認電動蝶閥之給付尚有瑕疵，被上訴人復提出電動蝶閥缺失彙整表主張易欣公司
    未依債之本旨提出給付，是電動蝶閥之履約保證金返還之條件，顯未成就，故易
    欣公司亦尚不得請求被上訴人返還蝶閥採購案之一百一十萬元履約保證金。易欣
    公司既尚無前開債權存在，上訴人依民法第九百零六條規定，請求被上訴人應再
    給付二百九十一萬九千六百九十元及其利息，即屬無據。
六、上訴人又主張：兩造所簽訂者為「電動蝶閥」訂購物品合約書，衡其性質，應屬
    買賣契約，則買賣標的物既已交付，並經買受人受領，依法即生給付價金之義務
    。至於有無驗收合格，僅係得否主張減價、解約之瑕疵擔保責任問題，並非付款
    之停止條件。再者，依兩造所簽訂之品合約書所載，「請款條件：請款時，每批
    貨物必須檢附出廠證明及進口證明書」，即足說明，第三人易欣公司交付貨物並
    提出出廠證明及進口證明書時，被上訴人即須支付價金，並無條件尚未成就之情
    事。雖該訂購合約書上另記載「付款辦法：：：3、經業主驗收合後扣除2﹪保固
    金後，支付尾款」，然此僅係清償方式之約定，並非對支付價金約定有停止條件
    。亦即此依約定係關於分期清償之約定，則因嗣後情事之變更，導致無法按約定
    之分期清償方式清償，仍不免除被上訴人清償價金之義務云云。查本件訂購物品
    合約內明白記載「訂購下列貨品經雙方議定買賣條款如下：」，有訂購物品合約
    可稽，其性質屬買賣契約，並經易欣公司總經理室專員謝明勳於原審證述屬實（
    見原審卷第八一頁），足堪信為真實。按「買賣標的物與其價金之交付，除法律
    另有規定或契約另有訂定或另有習慣外，應同時為之」，民法第三百六十九條定
    有明文。本件既有特別約定即付款辦法第三點：「經業主驗收後，扣除百分之二
    保固金，支付尾款」，有合約影本可按（見原審卷第三一頁），而附有「經業主
    驗收後」之停止條件，自應以特別約定者為準。上訴人主張情事變更，惟按「契
    約成立後，情事變更，非當時所得預料，而依其原有效果顯失公平者，當事人得
    聲請法院增、減其給付或變更其他原有之效果」，民法第二百二十七條之二第一
    項定有明文，上訴人並未舉證證明契約成立後，情事如何變更，而非當時所得預
    料，而依其原有效果如何顯失公平者，其主張情事變更，自不足採。
七、上訴人主張：本件被上訴人所承攬之全部工程，雖未經業主驗收合格，但此係全
    部工程驗收不合格，而非本件電動蝶閥未通過驗收云云。惟查業主台灣省自來水
    股份有限公司中區工程處函覆：「依本工程統包規範二之十五驗收『：完工後經
    第一、二階段試車合格後，始辦理驗收。』及規範八之一之五『：若第一、二階
    段試車期間不合格天數合計達九十天或以上時，本公司將終止本工程合約：』，
    本工程於八十九年五月二十五日遭本公司強制終止合約，故本件工程包括『電動
    蝶閥』均未完成驗收」，有該公司九十二年三月十日台水中工三字第○九二○○
    ○一五○二○號函可證，已明白表示「電動蝶閥」部分未完成驗收，上訴人就「
    電動蝶閥」部分已完成驗收（付款之停止條件）有利於己之積極事實，依民事訴
    訟法第二百七十七條前段規定應負舉證責任，上訴人並未舉證以實其說（並捨棄
    傳訊易欣公司之證人，見本審卷第六九頁），上訴人前開主張，自不足採。
八、本件事證已臻明確，兩造其餘攻擊、防禦方法及所舉證據，無礙勝負之判斷，爰
    不一一論列，附此敘明。
九、綜上所述，上訴人就上訴部分之主張，為不足採，被上訴人抗辯尚屬可信。是則
    上訴人執此主張被上訴人應再給付上訴人二百九十一萬九千六百九十元，及自民
    國八十八年十一月三日起至清償日止，按年利率百分之五計算之利息云云，自屬
    無據。從而，上訴人主張本於權利質權之法律關係，請求被上訴人再為給付為無
    理由，不應准許。其假執行之聲請亦失所附麗，應併予駁回。原審就上訴部分為
    上訴人敗訴之判決，及駁回其假執行之聲請，並無不合。上訴意旨指摘原判決不
    當，求予廢棄改判，為無理由，應予駁回。
十、據上論結，本件上訴為無理由，依民事訴訟法第四百四十九條第一項、第七十八
    條，判決如主文。
中      華      民      國    九十二    年      六      月      十      日
                                民事第十二庭
                                    審判長法  官  林  丁  寶
                                          法  官  高  鳳  仙
                                          法  官  林  恩  山
右正本係照原本作成。
如不服本判決，應於收受送達後二十日內向本院提出上訴書狀，其未表明上訴理由者
，應於提出上訴後二十日內向本院補提理由書狀（均須按他造當事人之人數附繕本）
上訴時應提出委任律師或具有律師資格之人之委任狀；委任有律師資格者，另應附具
律師資格證書及釋明委任人與受任人有民事訴訟法第四百六十六條之一第一項但書或
第二項（詳附註）所定關係之釋明文書影本。
中      華      民      國    九十二    年      六      月      十二    日
                                          書記官  周  淑  靜
附註：
民事訴訟法第四百六十六條之一（第一項、第二項）：
對於第二審判決上訴，上訴人應委任律師為訴訟代理人。但上訴人或其他法定代理人
具有律師資格者，不在此限。
上訴人之配偶、三親等內之血親、二親等內之姻親，或上訴人為法人、中央或地方機
關時，其所屬專任人員具有律師資格並經法院認為適當者，亦得為第三審訴訟代理人
。


司法院資訊處製作；財團法人民間司法改革基金會備份。
